【裁判字號】    97,訴,3058
【裁判日期】    971113
【裁判案由】    確認抵押權不存在
【裁判全文】
臺灣臺北地方法院民事判決              97年度訴字第3058號
原      告  庚○○
            壬○○
            辛○○
            己○○
            戊○○
            寅  ○
            辰○○
            卯○○
            癸○○
            丑○○
            子○○
前列11人共
同訴訟代理  黃景安律師
人
被      告  丙○○
                        2樓
            甲○○
            乙○○
            丁○○
前列4 人共  方伯勳律師
同訴訟代理  王志傑律師
人
複  代理人  李建慶律師
上列當事人間確認債權不存在等事件，本院於民國97年10月23日
言詞辯論終結，判決如下：
    主      文
原告之訴駁回。
訴訟費用由原告負擔。
    事實及理由
壹、程序方面：
    按訴狀繕本送達後，原告不得將原訴變更或追加他訴，但該
    訴訟標的對於數人必須合一確定時，追加原非當事人之人為
    當事人者，不在此限，民事訴訟法第255 條第1 項第5 款定
    有明文。本件起訴時原告本僅有庚○○1 人，嗣於起訴狀繕
    本送達後，於民國97年6 月16日追加壬○○、辛○○、己○
    ○、戊○○、寅○、辰○○、卯○○、癸○○、丑○○及子
    ○○為原告，因本件原告訴請確認被告等就坐落臺北市○○
    區○○段1 小段684 、685 、686 、706 地號等4 筆土地（
    以下稱系爭4 筆土地）向臺北市大安地政事務所設定登記本
    金最高限額新台幣（下同）250 元之抵押權（以下稱系爭抵
    坤權）所擔保之債權不存在，被告等應塗銷系爭抵押權登記
    ，而系爭土地為原告等11人所共有，有土地登記第二類謄本
    在卷可參（見本院卷第45頁至54頁），該訴訟標的對於原告
    等11人必須合一確定，揆諸前開說明，原告所為訴之追加，
    應予准許。
貳、實體方面：
一、原告起訴主張略以：
  (一)原告庚○○於73年7 月間，因經商而有資金週轉之需求，遂
    與訴外人李王阿蘭商洽自73年7 月27日起至74年7 月26日止
    ，就新台幣（下同）250 萬元之範圍內，依據原告庚○○實
    際所需之資金，借予原告庚○○使用，利息按中央銀行放款
    利率計算，庚○○則提供其母即訴外人陳朱花所有之系爭4
    筆土地為擔保設定本金最高限額250 萬元之抵押權予李王阿
    蘭，李王阿蘭同意後，於73年7 月27日以大安字第22930 號
    收件辦理本金最高限額250 萬元之第一順位抵押權設定登記
    ，存續期間自73年7 月27日起至74年7 月26日止。
  (二)惟於系爭抵押權設定登記辦畢後，原告庚○○於抵押權存續
    期間並未向李王阿蘭借款使用，嗣李王阿蘭死亡後，由訴外
    人李國雄與被告丙○○、甲○○、乙○○辦理抵押權繼承登
    記，李國雄死亡後，由被告丁○○辦理分割繼承，訴外人陳
    朱花死亡後，系爭4 筆土地則登記為原告等11人所共有。原
    告庚○○既從未曾向李王阿蘭借得任何款項，前開抵押權即
    無所擔保之債權存在，伊等自得依民法第247 條第1 項規定
    請求確認系爭抵押權所擔保之債權不存在並請求被告等辦理
    塗銷系爭抵押權設定登記。
  (三)退步言之，縱認系爭抵押權所擔保之債權存在，然該債權之
    清償日期為74年7 月26日，自74年7 月27日起至89年7 月26
    日止，李王阿蘭從未曾向原告庚○○請求清償借款，依民法
    第125 條之規定，其請求權已罹於時效，原告庚○○自得拒
    絕清償，而李王阿蘭或被告等既未於債權時效消滅之5 年內
    實行抵押權，依民法第880 條之規定，其抵押權消滅，被告
    等亦應將系爭抵押權設定登記塗銷等語。並先位聲明：1.請
    求確認被告等就系爭4 筆土地為擔保本金最高限額250 萬元
    、辦理登記次序為第一順位之抵押債權不存在。2.被告等應
    向臺北市大安地政事務所辦理塗銷前開抵押權設定登記；備
    位聲明為：被告等應將系爭4 筆土地為擔保本金最高限額25
    0 萬元所設定第一順位抵押權向臺北市大安地政事務所辦理
    塗銷。
二、被告等則略以：
  (一)原告於73年間向伊等之被繼承人李王阿蘭借款200 萬元，並
    以其母陳朱花所有之系爭4 筆土地設定本金最高限額250 萬
    元之抵押權予李王阿蘭，約定存續期間自73年7 月27日起至
    74年7 月26日止，並依法辦理登記在案，原告庚○○並與李
    王阿蘭於73年7 月27日簽訂抵押借款契約書（以下稱系爭抵
    押借款契約書），由原告庚○○提出發票人昀惠實業有限公
    司、發票日73年7 月28日、到期日為74年7 月30日、面額20
    0 萬元、經原告背書之本票乙紙（以下稱系爭本票）予李王
    阿蘭，惟經屆期提示竟遭退票，李王阿蘭遂聲請拍賣抵押物
    ，並經本院以75年度拍字第120 號裁定准許在案，經聲請強
    制執行因未拍定而程序終結。嗣又於本院87年度執玄字第16
    412 號之給付票款強制執行事件程序中聲明參與分配，因未
    拍定而程序終結，而原告辛○○曾委託原告等本件之訴訟代
    理人黃景安律師於87年5 月25日發函予李王阿蘭，請其至律
    師事務所核算原告庚○○所借之款項，以便辦理塗銷抵押權
    及查封登記事宜，凡此均足證李王阿蘭確實於73年間借款20
    0 萬元予原告庚○○。
  (二)系爭抵押借款契約書第1 條僅記載雙方借貸金額為200 萬元
    ，並無約定為「定額抵押」，且有關抵押權之設定，實務上
    均會將借款利息、遲延利息、違約金等納入抵押權之擔保範
    圍內，故習慣上多會以設定最高限額抵押權之方式為之，原
    告主張系爭抵押借款契約書與抵押權設定契約書，一為「定
    額抵押」，一為「最高本金之抵押」，其法律關係完全不同
    云云，顯有誤解。
  (三)雙方於系爭抵押借款契約書約定利息按月利率2 分2 厘計算
    ，而抵押權設定契約書乃就抵押權所擔保之債權及其利息等
    設定最高限額抵押權，其中有關利息項下之記載為「依中央
    銀行放款利率計算」，雖與系爭抵押借款契約書之記載不同
    ，惟此一約定經雙方同意，以此逕謂兩者之原因事實有別，
    顯屬率斷。
  (四)系爭抵押借款契約書第3 條約定「本抵押期限壹年，即自民
    國73年7 月30日起至74年7 月29日止。」，此僅係在說明雙
    方約定系爭借款返還期限為1 年，況抵押權存續期間仍須以
    原債權之消滅時效為斷，自非當事人間得任意約定，故即令
    抵押權設定契約書中關於抵押權權利存續期限之記載，係自
    73年7 月27日起（即系爭借款實際交付之日）至74年7 月26
    日止，與系爭抵押借款契約書有關抵押權存續期間之記載雖
    略有差異，但仍無礙本於同一原因事實所為之記載。
  (五)原告雖主張系爭抵押債權之清償日期為74年7 月26日，依民
    法第125 條之規定，李王阿蘭之請求權已因時效而消滅，然
    李王阿蘭於75年間聲請拍賣抵押物，並經本院以75年度拍字
    第120 號裁定准許在案，嗣又於本院87年度執字第16412 號
    給付票款強制執行事件程序中聲明參與分配，則系爭抵押債
    權於87年間已開始為執行行為中斷時效，並重新起算15年，
    迄今尚未罹於時效等語，資為抗辯。並聲明：原告之訴駁回
    。
三、兩造不爭執事項：
  (一)原告庚○○於73年7 月間，與被告等之被繼承人李王阿蘭商
    洽自73年7 月27日起至74年7 月26日止，就250 萬元之範圍
    內，依據原告庚○○所需之資金額，由李王阿蘭借予原告庚
    ○○使用，並提供訴外人陳朱花所有之系爭4 筆土地設定本
    金最高限額250 萬元之抵押權予訴外人李王阿蘭，約定存續
    期間為自73年7 月27日起至74年7 月26日止，並依法辦理登
    記在案。
  (二)訴外人陳朱花死亡後，系爭4 筆土地登記為原告等11人所共
    有。
  (三)訴外人李王阿蘭死亡後，由被告4 人登記為系爭抵押權之權
    利人。
四、本件之爭點為：
  (一)訴外人李王阿蘭有無借貸200 萬元予原告庚○○？
  (二)若有，被告等對原告庚○○之借款返還請求權是否已罹於時
    效？
五、本院得心證之理由：
  (一)關於訴外人李王阿蘭有無借貸200 萬元予原告庚○○之部分
    ：
  1.按確認法律關係之訴，非原告有即受確認判決之法律上利益
    者，不得提起之，民事訴訟法第247 條第1 項前段定有明文
    。又提起確認之訴，只須因法律關係之存否不明確，致原告
    在私法上之地位有受侵害之危險，而此項危險得以對於被告
    之確認判決除去者，即有受確認判決之法律上利益，最高法
    院著有42年臺上字第1031號判例意旨可資參照。本件原告主
    張訴外人李王阿蘭並未借貸200 萬元予原告庚○○，故被告
    等對原告庚○○並無債權存在，為被告等所否認，此項法律
    關係存在與否即因兩造間有所爭執而不明確，並致原告在私
    法上地位有受侵害之危險，而原告復得因本訴訟獲勝訴判決
    之結果取得對抗被告行使該債權之依據，原告提起本件確認
    之訴，自有確認之利益，合先敘明。
  2.次按當事人主張有利於己之事實者，就其事實有舉證之責任
    ，民事訴訟法第277 條前段定有明文。而確認法律關係不存
    在之訴，如被告主張其法律關係存在時，應由被告負舉證責
    任，最高法院著有42年臺上字第170 號判例意旨可資參照；
    又各當事人就其所主張有利於己之事實，均應負舉證之責，
    故一方已有適當之證明者，相對人欲否認其主張，即不得不
    更舉反證，此亦有最高法院19年上字第2345號判例意旨可參
    。
  3.本件被告主張訴外人李王阿蘭與原告庚○○間確有債權債務
    關係存在，業據其提出系爭抵押借款契約書1 份為證（見本
    院卷第102 頁），原告雖不否認系爭抵押借款契約書形式上
    之真正，惟主張系爭抵押借款契約書所載借款金額為200
    萬元、利息按月利率2 分2 厘計算、於每月30日支付、抵押
    期間自73年7 月30日起至74年7 月29日止，而抵押權設定契
    約書內載本金最高限額250 萬元、利息按中央銀行放款利率
    計算、清償日期74年7 月26日、權利存續期間73年7 月27日
    起至74年7 月26日止。系爭抵押借款契約書載明李王阿蘭
    交付借款方式為現金支付，並取得庚○○交付之系爭本票乙
    紙，然衡諸常理，李王阿蘭不可能先於93年7 月27日交付借
    款200 萬元，事後才於93年7 月28日取得債權憑證，且李王
    阿蘭若確於93年7 月27日給付庚○○200 萬元，應係由庚○
    ○交付第一銀行松山分行之支票做為債權憑證，另既約定利
    息為每月30日支付，何以93年7 月27日即收取44,000元之利
    息，足見系爭抵押借款契約書所載之借款債權並非系爭抵押
    權所擔保之債權云云。然查：
    觀諸系爭抵押借款契約書載明：「立抵押契約人債權人李
      王阿蘭（以下稱甲方）、債務人陳朱花、庚○○（以下稱
      乙方）因抵押借款事，雙方議定條款如下：一、乙方將座
      落松山區○○段○○段684 、685 、686 、706 地號土地
      四筆設定抵押與甲方，向甲方借款新台幣貳佰萬元…」，
      該條內容係記載原告庚○○向訴外人李王阿蘭借款200 萬
      元，並非約定以系爭4 筆土地設定200 萬元之抵押權予李
      王阿蘭，而所謂最高限額抵押權者，乃為預定抵押物應擔
      保債權之最高限額所設定之抵押權，最高限額抵押權成立
      時，本不必先有該最高限額額度之債權存在，是原告庚○
      ○以訴外人陳朱花所有之系爭4 筆土地設定本金最高限額
      250 萬元之抵押權予訴外人李王阿蘭後，僅先向李王阿蘭
      借貸200 萬元，此本不違最高限額抵押權之性質，原告以
      此主張系爭抵押借款契約書所記載之內容為定額抵押，與
      系爭抵押權為本金最高限額抵押不同，並無理由。
    系爭抵押借款契約書第2 條載明「二、利息按月利率二分
      二厘計算，於每月三十日支付。」，而抵押權設定契約書
      關於利息之約定雖記載為依中央銀行放款利率計算，然系
      爭抵押借款契約書第2 條之內容僅係進一步將借款之利率
      明確載明，難以憑此即認系爭抵押借款契約書所約定之債
      權並非系爭抵押權所擔保之債權。
    系爭抵押借款契約書第3 條雖記載「三、本抵押期限壹年
      ，即自民國七十三年七月三十日起至民國七十四年七月二
      十九日止。」，惟遍觀系爭抵押借款契約書之內容，除第
      3 條外，並無有關清償期限之約定，且觀諸系爭抵押借款
      契約書第7 條亦載明「七、乙方如於第三條款抵押期限前
      ，擬提前清償借款及利息，得於十日前通知甲方終止本契
      約，甲方不得異議」，足見第3 條之內容應係指原告庚○
      ○與訴外人李王阿蘭約定前開200 萬元借款之清償期限為
      1 年，而非約定抵押權之存續期間為1 年，再參諸系爭抵
      押借款契約書載明「…本抵押設定向台北市建成地政事務
      所登記，證明書字號：73北建字第7294號…」，而原告庚
      ○○提供訴外人陳朱花所有系爭4 筆土地設定第一順位抵
      押權予訴外人李王阿蘭之他項權利證明書字號即為73北建
      字第7294號，有土地登記簿在卷可按（見本院卷第12頁）
      ，足見系爭抵押借款契約書所載之債權，應係本件系爭抵
      押權所擔保之債權。
    系爭抵押借款契約書第5 條載明「五、借款交付方式：甲
      方以現金交付乙方，並取得乙方開據之商業本票為執。（
      土銀古亭分行帳號25425-7 號#AE0000000、74年7 月30日
      到期），被告並提出前開之系爭本票乙紙為證（見本院卷
      第55頁），而系爭本票之票背有庚○○與陳朱花之背書。
      原告雖執前詞主張系爭抵押借款契約書所載之內容與事實
      不符，然系爭抵押借款契約書已載明訴外人李王阿蘭交付
      200 萬元借款予原告庚○○，並取得庚○○交付之系爭本
      票，縱系爭本票上填寫之發票日為73年7 月28日，然系爭
      本票應係在73年7 月28日之前即開立，而將發票日期填為
      73年7 月28日，而非73年7 月28日始開立系爭本票，否則
      73年7 月27日簽訂系爭抵押借款契約書時，何以能將系爭
      本票之票號、到期日、帳號等資料均填載於系爭抵押借款
      契約書上。而原告庚○○何以於73年7 月27日時即先行支
      付訴外人李王阿蘭73年8 月之利息44,000元，此乃原告庚
      ○○自身之考量，難以憑此即認系爭抵押借款契約書之內
      容與事實不符。而系爭抵押借款契約書第3 條約定清償期
      限為74年7 月29日，與系爭本票之到期日74年7 月30日僅
      相隔1 日，訴外人李王阿蘭因而同意收受系爭本票，亦不
      違事理之常，是原告執前詞主張系爭抵押借款契約書所載
      之借款債權並非系爭抵押權所擔保之債權云云，實屬無據
      。
  (二)關於被告等對原告庚○○之借款返還請求權是否已罹於時效
    之部分：
  1.按「請求權，因15年間不行使而消滅」；「消滅時效，因左
    列事由而中斷：一、請求。二、承認。三、起訴。左列事項
    ，與起訴有同一效力：…五、開始執行行為或聲請強制執行
    」；「時效中斷者，自中斷之事由終止時重行起算」，民法
    125 條、第129 條第1 項、第2 項第5 款、第137 條第1 項
    分別定有明文；又對於已開始實施強制執行之債務人財產，
    他債權人不得再聲請強制執行，有再聲請強制執行者，視為
    參與分配之聲明，85年10月9 日修正前強制執行法第33條定
    有明文。又強制執行，依債權人之聲請為之。債權人聲請強
    制執行，應提出執行名義之證明文件。有執行名義之債權人
    聲明參與分配時，亦應提起該執行名義之證明文件。為同法
    第5 條第1 項、第6 條第1 項、第34條第1 項所明定。復依
    同法第38條規定，參與分配之債權人，除有優先權者外，應
    按其債權額數，平均分配。足徵聲明參與分配亦屬強制執行
    之程序。兩者分配結果相同。是依民法第129 條第2 項第5
    款規定，應認與起訴有同一效力，有請求權消滅時效中斷之
    效力（參照最高法院82年度台上字第259 號判決意旨）。
  2.原告雖主張系爭抵押權所擔保債權之清償日期為74年7 月26
    日，依民法第125 條之規定，李王阿蘭之請求權已因時效而
    消滅，則系爭抵押權亦因債權請求權時效消滅而失所附麗云
    云。惟查，李王阿蘭於73年7 月27日借款200 萬元予原告庚
    ○○，並約定清償期限為74年7 月29日，業如前述，則李王
    阿蘭與原告庚○○間係成立消費借貸契約，依民法第125 條
    之規定，李王阿蘭請求權之消滅時效應為15年。而李王阿蘭
    於75年間聲請拍賣抵押物，經本院以75年度拍字第120 號裁
    定准許在案，嗣李王阿蘭於本院87年度執字第16412 號給付
    票款強制執行事件程序中，於88年7 月12日具狀聲明參與分
    配，此經本院調閱本院87年度執字第16412 號執行卷宗核閱
    屬實，揆諸前開說明，系爭抵押權所擔保之債權於88年7 月
    12日已開始為執行行為而生中斷時效之效力，並重新起算15
    年，迄今尚未罹於時效，是原告主張被告等之請求權已罹於
    時效云云，亦無理由。
六、綜上，原告依民法第247 條第1 項等規定，先位聲明請求確
    認被告等就系爭抵押權所擔保之債權不存在，及被告等應向
    臺北市大安地政事務所辦理塗銷系爭抵押權設定登記；備位
    聲明請求被告等應向臺北市大安地政事務所辦理塗銷系爭抵
    押權設定登記，均無理由，應予駁回。
七、本件事證已臻明確，兩造其餘攻擊防禦方法及陳述主張，對
    於判決結果不生影響，爰不逐一論述，附此敘明。
八、據上論結，本件原告之訴為無理由。依民事訴訟法第78條、
    第85條第1項前段，判決如主文。
中    華    民    國    97    年    11    月    13    日
                  民事第一庭法  官  蔡和憲
以上正本係照原本作成。
如對本判決上訴，須於判決送達後20日內向本院提出上訴狀。
中    華    民    國    97    年    11    月    13    日
                            書記官  巫玉媛


司法院資訊處製作；財團法人民間司法改革基金會備份。
